【裁判字號】    98,上訴,3532
【裁判日期】    981125
【裁判案由】    毒品危害防制條例
【裁判全文】
臺灣高等法院刑事判決                98年度上訴字第3532號
上  訴  人  臺灣板橋地方法院檢察署檢察官
被      告  甲○○
選任辯護人  余泰鑫律師
上列上訴人因被告違反毒品危害防制條例案件，不服臺灣板橋地
方法院97年度訴字第5446號，中華民國98年7 月28日第一審判決
（起訴案號：臺灣板橋地方法院檢察署97年度毒偵字第9261號）
，提起上訴，本院判決如下：
    主  文
上訴駁回。
    理  由
一、公訴意旨略以：被告甲○○前於民國（下同）97年間因施用
    毒品案件，經法院裁定送觀察、勒戒後，於97年4 月8 日認
    無繼續施用毒品傾向出所，並經臺灣板橋法院檢察署檢察官
    以97年度毒偵字第676 號為不起訴處分確定。詎仍不知悔改
    ，於上開觀察勒戒執行完畢釋放後5 年內，復基於施用第一
    級毒品海洛因之犯意，於97年10月3 日15時6 分為警採尿前
    回溯26小時內之某時（不含為警拘束時間），在不詳地點，
    施用第一級毒品海洛因。嗣因被告甲○○係警方所列管之「
    應受尿液檢體採驗人口」，於97年10月3 日15時6 分許，經
    警通知到案說明，並經採取尿液送驗，檢驗結果呈鴉片類陽
    性反應，始查獲上情。因認被告甲○○涉犯毒品危害防制條
    例第10條第1 項之施用第一級毒品罪嫌等語。
二、按犯罪事實應依證據認定之，無證據不得認定犯罪事實；又
    不能證明被告犯罪者，應諭知無罪之判決，刑事訴訟法第15
    4 條第2 項、第301 條第1 項分別定有明文。又事實之認定
    ，應憑證據，如未能發現相當證據，或證據不足以證明，自
    不能以推測或擬制之方法，為裁判基礎；且認定不利於被告
    之事實須依積極證據，苟積極證據不足為不利於被告事實之
    認定時，即應為有利於被告之認定；另認定犯罪事實所憑之
    證據，雖不以直接證據為限，間接證據亦包括在內，然而無
    論直接證據或間接證據，其為訴訟上之證明，須於通常一般
    之人均不致有所懷疑，而得確信其為真實之程度者，始得據
    為有罪之認定，倘其證明尚未達到此一程度，而有合理之懷
    疑存在，無從使事實審法院得為有罪之確信時，即應由法院
    諭知被告無罪之判決（最高法院40年台上字第86號、30年上
    字第816 號、76年台上字第4986號判例同此意旨）。次按刑
    事訴訟法第161 條已於91年2 月8 日修正公布，修正後同條
    第1 項規定：檢察官就被告犯罪事實，應負舉證責任，並指
    出證明之方法。因此，檢察官對於起訴之犯罪事實，應負提
    出證據及說服之實質舉證責任。倘其所提出之證據，不足為
    被告有罪之積極證明，或其闡明之證明方法，無從說服法官
    以形成被告有罪之心證，基於無罪推定之原則，自應為被告
    無罪判決之諭知（最高法院92年台上字第128 號判例亦同此
    意旨）。
三、公訴人認被告甲○○涉嫌前揭犯行，無非以臺灣檢驗科技股
    份有限公司所出具之濫用藥物尿液檢驗報告1 紙在卷可稽資
    為論據。被告甲○○固不否認其上開為警所採集之尿液，經
    送檢驗之結果確呈嗎啡陽性反應等事實，惟堅決否認有何施
    用第一級毒品海洛因犯行，辯稱：伊從未曾施用過毒品海洛
    因，伊的尿液中驗出嗎啡陽性反應，可能係因伊患有感冒、
    久咳不癒，遂聽從母親建議，服用財團法人亞東紀念醫院（
    下稱亞東醫院）門診醫師開立予患有氣喘之繼父使用之「複
    方甘草合劑液」藥品，並依藥瓶上黏貼使用劑量，自97年9
    月27日起迄驗前每日3 次飯後服用各10毫升（ml），而上開
    藥物中因含有鴉片成分，以致其服用後所排放之尿液亦呈嗎
    啡陽性反應等語。經查：
（一）被告前因施用第二級毒品案件，經臺灣板橋地方法院以97
      年度毒聲字第333 號裁定送觀察、勒戒後，認無繼續施用
      毒品之傾向，由臺灣板橋地方法院檢察署檢察官於97年4
      月8 日以97年度毒偵字第676 號為不起訴處分確定，並於
      同日釋放出所等情，此有本院被告前案紀錄表、上開案號
      不起訴處分書等在卷可稽；而本案被告於97年10月3 日15
      時6 分許，前往臺北縣政府警察局海山分局偵查隊報到後
      所採集之尿液（檢體編號為DＺ00000000000 號），經送請
      臺灣檢驗科技股份有限公司以氣相層析質譜儀法確認檢驗
      之結果，其中驗得嗎啡濃度為338ng/ml，未檢出可待因等
      情，亦有應受尿液採驗檢體採集送驗紀錄表、臺灣檢驗科
      技股份有限公司97年10月22日所出具之濫用藥物尿液檢驗
      報告各1 紙在卷可憑，且為被告所是認，自均堪信實。
（二）被告之繼父張朝雄於97年3 月起因氣喘病至亞東醫院就醫
      ，並於97年9 月2 日、同年9 月30日及同年10月28日在亞
      東醫院胸腔內科複診，而領有健康化學製藥股份有限公司
      （以下簡稱：健康化學製藥廠）生產之複方甘草合劑液（
      衛生署許可字號為衛署藥製第017204號，英文名稱為Brow
      n Mixture Liq.〈with Opium〉）等情，有亞東醫院98年
      3 月2 日亞歷字第0986410116號函在卷可按（見原審卷第
      34頁），又觀諸被告之母陳足於原審審理時證稱：伊先生
      張朝雄曾到亞東醫院看氣喘及咳嗽，所以有拿醫院開具之
      健康化學製藥廠生產之複方甘草合劑液，伊見這瓶藥很有
      效，所以在去年（97年）9 月底就拿給咳嗽的被告服用，
      因伊先生每個月都會領一次藥，家裡有好幾瓶剩餘之藥物
      可以服用，伊拿給被告服用時，有特別交代被告咳嗽嚴重
      時就多喝一點，一天照三餐喝10c.c.等語（見原審卷第80
      頁、第81頁），是以被告上開所辯其取得前揭藥品服用之
      緣由，並非全然無據。
（三）再上開複方甘草合劑液，依行政院衛生署網站藥品許可證
      資料所示，係由健康化學製藥廠所製造，含有嗎啡、可待
      因等成分，而依Clarke's Isolation and Identificatio
      n of Drugs一書第三版之記載：口服嗎啡後24小時內，約
      有施用劑量之60% 由尿液排出；口服可待因後24小時內，
      約有施用劑量之86% 由尿液排出，其中40% 至70% 為可待
      因原態或其共軛物，5%至15% 為嗎啡或其共軛物。故服用
      該藥品後，可能於尿液中檢出嗎啡陽性反應，惟檢出之濃
      度與服用劑量、服用頻率、飲用水之多寡、尿液採驗時間
      點、個人體質及代謝情況等因素均有相關，依個案而異。
      另服用該藥物時間及採驗尿液時間之先後及期間長短，為
      衡量用藥及尿液檢驗結果是否相關之重要因素等，有行政
      院衛生署管制藥品管理局98年2 月26日管檢字第09800017
      61號函釋在卷可按（見原審卷第32頁）。再經原審函詢亞
      東醫院就醫師所開立予張朝雄之藥品之成分及效用是否會
      致尿液驗得如上開檢驗報告所得嗎啡濃度數值達338ng/ml
      等情，據亞東醫院函覆略以：(1)醫師所開立複方甘草合劑
      液之藥品，係為健康化學製藥廠所製造，其成分每毫升內
      含有甘草萃取物（Extract Glycyrrhiza ）0.12毫升、
      酒石酸氧銻鉀（Potassium Antimony Tartrate ）0.24
      毫克、阿片樟腦酊（Tincture Opium Camphor）0.12毫
      升、亞硝酸乙酯（Spirit Ethylnitrite ）0.03毫升、
      Glycerin（丙三醇）0.12毫升等物，因每毫升含有上開
      之成分，若服用過量時可能使尿液嗎啡檢查產生陽性反
      應；(2)再根據行政院衛生署中華藥典第五版對camihorate
      d opium tincture（阿片樟腦酊）的說明，每10毫升的Br
      own Mixture Liquid複方甘草合劑液會有540~660mcg的無
      水嗎啡，依口服嗎啡藥物動力學特性，約有10.8~79.2mcg
      可能由尿液排出；(3)假設個案每日服用20毫升複方甘草合
      劑液，收集全天尿液如有2,000 毫升，則尿中含嗎啡濃度
      約為10.8~79.2ng/ml；病患採樣驗得尿中嗎啡濃度為338n
      g/ml，因採樣時間與服藥點的間距不能釐清，加上個體代
      謝或排泄差異大，雖採樣濃度高於學理預估的均值，但仍
      無法完全排除其可能性等情，有亞東醫院98年3 月2 日亞
      歷字第0986410116號函釋附卷可佐（見原審卷第34頁）。
      再經本院分別函詢行政院衛生署管制藥品管理局、法務調
      查局關於服用上開藥品後驗尿產生嗎啡、可待因之各種情
      況等情，據行政院衛生署管制藥品管理局函覆本院：依Cl
      arke's Isolation and Identification of Drugs第三版
      記載：口服嗎啡後24小時內，約有施用劑量之60% 由尿液
      排出。口服可待因後24小時內，約有施用劑量之86% 由尿
      液排出，其中40% 至70% 為可待因原態或其共軛物，5%至
      15% 為嗎啡或其共軛物。另依Disposition of Toxic Dru
      g and Chemicals in Man一書第五版記述：服用可待因後
      ，因可待因可代謝成嗎啡，尿液中可待因與嗎啡之比值（
      嗎啡為分母）在24小時內多大於1 ；在24至30小時之間常
      低於1 ；30小時後，可能僅檢測到嗎啡成分。又服用含嗎
      啡、可待因成分之藥品或施用海洛因毒品後，均可能於尿
      中檢出嗎啡陽性反應，惟可檢測出嗎啡之濃度，則受到藥
      物或毒品種類、劑量、尿液採集時間點、施用頻率、飲用
      水之多寡、個人體質與代謝狀況等因素，依個案而異等語
      ，有該局98年9 月11日管檢字第0980009532號函1 件附卷
      可稽（見本院卷第15頁至第16頁）；另法務部調查局回覆
      本院：(一)該局於98年9 月16日與本案承辦書記官電話聯繫
      ，承告本案受檢人於97年9 月27日起每日三餐後服用衛署
      藥製字第17204 號「健康複方甘草合劑液」10ml，並於97
      年10月3 日下午3 時6 分採尿檢驗。(二)依據衛署藥製字第
      17204 號「健康複方甘草合劑液」仿單內容所示，該藥水
      含有Tincture opium camphor（阿片樟腦酊）成分，服用
      後其尿液有可能檢出嗎啡陽性反應。(三)依來函所載，受檢
      人尿液檢驗結果為嗎啡濃度338ng/ml此、可待因濃度0ng/
      ml，即該員有施用鴉片類藥品或毒品之事實，無法排除其
      嗎啡陽性反應係服用前述藥水所致等語，亦有該局98年10
      月8 日調科壹字第09800487400 號函（見本院卷第17頁）
      。是以，依上開專業機構所為之藥學分析判斷及解釋，皆
      無從排除被告係服用上開藥品以致其尿液驗得含嗎啡成分
      之可能，甚屬灼然。再如前所述，本件被告並無施用第一
      級毒品海洛因之前案紀錄，難認被告有何長期施用第一級
      毒品海洛因之可能。
（四）原審再以被告之身體狀況、每日喝水量、服用上揭藥品劑
      量、服用期間及到驗時間等情，並檢具上開驗尿報告，向
      法務部法醫研究所函詢是否會因此導致尿液中含有嗎啡濃
      度338ng/ml之情，經函覆：健康化學製藥廠之藥品「複方
      甘草合劑液」含鴉片樟腦酊，在鴉片樟腦酊中含嗎啡及可
      待因成分，服用該藥品可導致尿液檢驗呈嗎啡及可待因陽
      性反應，該受檢者（被告甲○○）之尿液檢驗結果不排除
      為服用該藥品所致，惟該藥須由醫師處方使用，對於尿液
      中鴉片類成分來源研判，除了依據尿液中嗎啡和可待因濃
      度外，最好能佐以輔助資料，例如海洛因毒品的查獲、受
      檢者身體上是否有施用毒品之針孔痕跡、是否伴有明顯之
      戒斷症狀等臨床表徵，才能客觀的綜合研判，因此受檢者
      尿液檢驗結果是否為服用該藥品所致，請衡諸相關事實為
      之等語明確，有該所98年6 月8 日法醫毒字第0980002435
      號函釋在卷可證（見原審卷第69頁）。而徵以證人即通知
      被告到驗及採尿之警員李龍華於原審審理時之證述：因為
      毒品案件是依內政部警政署的電腦資料列印出來的，專職
      人員係黃金中，所以應受尿液採驗檢體採集送驗紀錄表上
      的採尿人員欄上列印出來都會是黃金中，但本案被告之採
      尿係由伊所負責，當天被告到驗時，並沒有任何異常狀況
      ，而大部分通知會自動前來受驗者，通常在伊之辦案經驗
      中是比較沒有施用毒品之疑慮，所以就不會檢查身體跡證
      ，也不會製作筆錄，如果係因警察通知不來而由警方前往
      受驗人處所帶回受驗者，比較有可能有施用毒品之情形，
      所以就會在採尿同時製作筆錄，伊印象中被告3 次都是由
      伊通知採尿送驗，且都沒有製作筆錄及檢查身體，第3 次
      驗尿時，被告還有提及其在天母大葉高島屋工作等語（見
      原審卷第82頁至第83頁背面），可見被告受驗當時身體並
      未顯現有如毒癮戒斷症狀。再經本院於準備程序請女性法
      警當庭協助勘驗被告身上有無注射針孔等情，經勘驗後亦
      未發現被告手臂上存有疑似注射針孔之痕跡，此有本院勘
      驗筆錄附卷可稽（見本院卷第27頁），是本件除上述尿液
      之檢驗結果有呈嗎啡陽性反應外，另無伴有明顯之戒斷症
      狀等臨床表徵，或施用毒品之針孔痕跡，基於「罪疑利益
      歸於被告」之原則，本應為被告有利之認定。況被告並非
      臨時被查獲而採尿，係受通知後過一段時間始到案採驗尿
      液，而於3 次通知受驗時均能如期到驗，益徵被告應係內
      心坦然始能屢次遵期接受採尿檢驗。
（五）再者，一般施用第一級毒品海洛因者，於其體內之海洛因
      代謝物嗎啡可檢出時限內所採得之尿液，經以氣相層析質
      譜儀法進行檢驗之結果，其尿液中所含可待因及嗎啡之濃
      度數值（單位均為ng/ml ，下同），動輒高達數千、甚至
      上萬之程度，此為法院歷來審理施用第一級毒品案件於職
      務上所知悉者；惟觀諸前揭被告尿液檢驗報告，其尿液中
      未檢出可待因濃度值，而所檢出之嗎啡濃度值，亦僅為33
      8 ，僅略高於行政院衛生署所公告之數值（300） ，明顯
      低於一般施用海洛因者尿液中通常所得檢出之數值；又被
      告前於97年間受觀察勒戒之處分，係因施用甲基安非他命
      之行為，已如前述，亦有臺灣板橋地方法院檢察署97年度
      毒偵字第676 號不起訴處分書在卷可稽，是以被告並無施
      用海洛因之前案紀錄，再綜合上開行政院衛生署管制藥品
      管理局、亞東醫院、法務部法醫研究所及法務部調查局等
      函釋之內容，益徵被告辯稱其並未施用海洛因，而係因服
      用藥物以致驗尿結果呈嗎啡陽性反應等語，尚非全屬子虛
      之詞。是被告為警採集之尿液，經檢驗結果固呈嗎啡陽性
      反應，然此是否確係因其施用第一級毒品海洛因所致即非
      無合理之懷疑存在，無從令法院形成被告有罪之確信，自
      難僅憑卷附之尿液檢驗報告即遽入被告於罪。
（六）至法務部調查局受理毛髮毒品鑑定，主要係鑑定案件屬性
      為(一)必須追溯過去有無長期（或稱為習慣性）施用毒品之
      司法案件。(二)超出尿液檢出時限之濫用毒品案件。(三)其他
      無法採驗尿液之濫用毒品案件等情，有該法務部調查局受
      理毛髮毒品鑑定說明附卷可稽（見本院卷第19頁）。核本
      件並非上開屬性之案件，自無另行採樣被告頭髮函送法務
      部調查局檢驗之必要，附此說明。
（七）綜上所述，本件依據公訴人所提出之前開證據不足以證明
      被告有何公訴意旨所指之犯行。此外，復查無其他積極之
      證據足以證明其有何施用第一級毒品之行為，揆諸前開說
      明，不能證明被告犯罪，自應為被告無罪之諭知。
四、原審以不能證明被告犯罪，而判決被告無罪，其認事用法，
    並無違誤，檢察官上訴意旨，以：被告辯稱其係因服用「複
    方甘草合劑液」（Brown Mixture Liq） 而導致其尿液檢驗
    結果成嗎啡陽性反應云云，惟該藥品內含嗎啡及可待因成分
    ，服用該藥品可導致尿液檢驗成嗎啡及可待因陽性反應等情
    ，分別有行政院衛生署管制藥品管理局98年2 月26日管檢字
    第0980001761號、法務部法醫研究所98年6 月8 日法醫毒字
    第0980002435號函文在已可資佐證，足見若服用該藥品，尿
    液檢驗結果會檢測出嗎啡、可待因反應，而依臺灣檢驗科技
    股份有限公司濫用藥物檢驗報告所載，被告尿液並未檢驗出
    可待因，顯見被告確有施用第一級毒品海洛因無疑，原審判
    決尚有違誤，請求撤銷原判決，改為諭知被告有罪之判決云
    云。惟查：依上開亞東醫院98年3 月2 日亞歷字第09864101
    16號函、法務部調查局中華民國98年10月8 日調科壹字第09
    800487400 號函、法務部法醫研究所98年6 月8 日法醫毒字
    第0980002435號函等函釋皆認本件被告前開尿液檢驗呈現嗎
    啡陽性反應之結果，並無法排除施用「健康複方甘草合劑液
    」藥品以致其尿液驗得含嗎啡成分之可能，且口服可待因後
    24小時內，約有施用劑量之86% 由尿液排出，較口服嗎啡後
    24小時內，約有施用劑量之60% 由尿液排出為快速，而於服
    用30小時後，可能僅能檢測到嗎啡成分等情，有前揭行政院
    衛生署管制藥品管理局98年9 月11日管檢字第0980009532號
    函1 件在卷可按，是被告於時間經過後僅於尿液中測得嗎啡
    而查無可待因成分，並非絕對為施用毒品海洛因所致等情，
    至為明確。檢察官若認被告確實具有施用第一級毒品海洛因
    之犯行，除前開尿液檢驗之結果外，自應就是否查獲相關毒
    品、或其他明顯可認被告之戒斷症狀等臨床表徵舉證證明之
    ，或提出其他學術或臨床報告足以證明被告確係施用毒品海
    洛因致有上述檢驗結果，檢察官既未提出任何證據，僅截取
    行政院衛生署管制藥品管理局98年2 月26日管檢字第098000
    1761號、法務部法醫研究所98年6 月8 日法醫毒字第098000
    2435號等函文部分說明之內容，對於上開函示之結果持相異
    之評價（依前開函文之內容觀之，並無認定如尿液中未檢測
    出可待因之成分而檢測出嗎啡成分，即可排除施用「健康複
    方甘草合劑液」藥品之可能），無非出於臆測，尚難認已盡
    舉證之責。綜上所述，檢察官執前事由提起本件上訴，並無
    理由，應駁回之。
據上論斷，應依刑事訴訟法第368 條，判決如主文。
本案經檢察官田炳麟到庭執行職務。
中    華    民    國    98    年    11    月    25    日
                  刑事第十四庭審判長法  官  陳志洋
                                    法  官  梁耀鑌
                                    法  官  謝靜恒
以上正本證明與原本無異。
檢察官如不服本判決，應於收受送達後10日內向本院提出上訴書
狀，其未敘述上訴之理由者並得於提起上訴後10日內向本院補提
理由書（均須按他造當事人之人數附繕本）「切勿逕送上級法院
」。
被告不得上訴。
                                    書記官  陳珮茹
中    華    民    國    98    年    11    月    25    日


司法院資訊處製作；財團法人民間司法改革基金會備份。
